【裁判字號】    90,訴,163
【裁判日期】    920312
【裁判案由】    侵權行為損害賠償
【裁判全文】
臺灣高等法院民事判決  九十年度訴字第一六三號
    原    告    甲○○
    被    告    乙○○
右當事人間因請求侵權行為損害賠償事件，本院判決如左︰
    主  文
被告應給付原告新臺幣陸拾捌萬參仟肆佰參拾玖元，及自九十年九月十二日起，至清
償日止，按年息百分之五計算之利息。
原告其餘之訴駁回。
訴訟費用由被告負擔五分之四，餘由原告負擔。
    事實及理由
一、本件原告主張：被告於八十八年七月十二日，在台北縣三重市○○街與自強路路
    口附近刺、割原告之胸、腹、膝部及手腕等處，並另持長約一公尺，直徑約四公
    分之鐵管擊打原告，致原告受有左胸腹交界處二處三公分長、深約二至三公分之
    穿刺傷、左膝蓋四公分穿刺傷、左手腕一公分割傷、頭皮裂傷七公分長及臉部瘀
    傷等傷害，且導致原告有暈眩症、憂鬱症之現象，須持續就醫治療，爰依侵權行
    為之法律關係，請求被告賠償原告醫藥費新台幣（下同）一萬六千零九十四元，
    勞動能力之損失一百四十八萬三千九百零六元，精神慰撫金二百萬元，合計三百
    五十萬元。並聲明：被告應給付原告三百五十萬元及自起訴狀繕本送達之翌日起
    至清償日止，按年息百分之五計算之利息。
二、被告則以：原告也有打他等語，資為抗辯。並聲明：原告之訴駁回。
三、經查，乙○○與尤乃玉係同居男女朋友，尤乃玉在台北縣三重市○○○路六五巷
    四五號「春梅餐廳（茶室）」擔任服務生，於民國（下同）八十八年七月十二日
    凌晨，因有意追求尤乃玉之甲○○前往上開餐廳消費與尤乃玉發生爭執，事為乙
    ○○知悉，旋尤乃玉在該餐廳負責人之溝通協調下，坐上甲○○所駕駛之自用小
    客車離開該餐廳，車行至台北縣三重市○○路與正義南路口，二人再度發生爭執
    ，尤乃玉因而下車自行離去，甲○○氣忿之餘，欲至台北縣三重市○○路○段十
    八號五樓頂尤乃玉與乙○○同居處找尤乃玉理論，於同日凌晨三時五十分許抵達
    上址樓下，當時只有乙○○在上開住處，甲○○不知尤乃玉並不在上址住處，猶
    一再打電話要找尤乃玉理論，引起乙○○之不滿，而萌傷害甲○○之犯意，乃召
    喚知情並與之有犯意聯絡之不詳姓名年籍成年男子二人（其中一人綽號〞阿安〞
    ），持不知何人所有之鐵管一支前來，乙○○則持自己所有之菜刀一把下樓，三
    人在上址樓下圍住甲○○，由乙○○持菜刀砍中甲○○左膝部一刀，並劃傷甲○
    ○左手腕一處，並由另一名不詳姓名男子持鐵管擊中甲○○頭部一處，另以鐵管
    尖銳之一端刺中甲○○左腹部二處，致甲○○受有頭皮裂傷七公分長、臉部瘀傷
    、左腹部二處各三公分長肌肉穿刺傷、左膝蓋四公分長穿刺傷、左手腕一公分長
    割傷之傷害。事畢乙○○等三人攜帶行兇之菜刀一把、鐵管一支揚長而去，甲○
    ○則經路人送醫救治之事實，業據原告於刑事偵審中指訴甚詳，被告於前開刑事
    案件中亦坦承於上開時地，持菜刀一把砍傷原告左膝蓋之事實無訛，且被告於本
    院九十二年二月二十六日審理時，亦自認有於上開時地打傷原告（見本院卷第九
    十二頁）。而原告受有頭皮裂傷一處七公分長、臉部瘀傷、左腹部二處三公分長
    肌肉穿刺傷、左膝蓋四公分長穿刺傷、左手腕一公分長割傷等傷害，有新光吳火
    獅紀念醫院出具之診斷證明書影本二紙附卷可稽（見附民卷第四四、四五頁）。
    苟如被告於本院九十年度上訴字第二四○五號殺人未遂案件審理中所辯，當時係
    原告攜帶鐵管一支前來，伊僅一人持菜刀下樓，則雙方各有一人分持菜刀及鐵管
    對峙，何以衝突之後，原告全身多處受傷，而被告能全身而退未見提出任何受
    傷之證明？又如果被告係在與原告搶奪鐵管時，所持菜刀不慎劃傷原告，則於雙
    方近身接觸之情形下，劃傷之部位，應係原告之手背、雙臂等處，何以竟「劃中
    」原告之左膝蓋？再者，果真被告下手搶取原告所持之鐵管，則於被告奪得鐵管
    後，已同時持有菜刀一把及鐵管一支，反之，原告已手無寸鐵，在此情形下，被
    告如何「不慎」以鐵管擊中原告頭部？又「不慎」擊中，何以造成原告頭皮裂傷
    七公分相當嚴重之傷勢？凡此種種，均足以顯示被告所辯各節，違反經驗法則，
    並非實情。是被告辯稱原告亦有打他云云，為推諉之詞，並不足採。被告前開犯
    行並經本院九十年度上訴字第二四○五號刑事判決判處共同傷害人之身體，處有
    期徒刑二年，被告不得上訴，因檢察官上訴而未確定在案，有刑事判決可稽（見
    本院卷第五頁至第九頁），堪信為真實。
四、至於原告主張被告係基於殺人之犯意云云。按按刑法殺人未遂與傷害罪之區別
    ，端在以加害人於行為之初有無戕害他人生命之故意為斷，至於殺人犯意之存否
    ，固係隱藏於行為人內部主觀之意思，被害人傷痕之多寡、受傷處所是否即為致
    命部位、傷勢輕重程度、加害人下手情形、所用兇器為何，並與被害人是否相識
    、有無宿怨等情，雖不能執為區別殺人與傷害之絕對標準，然仍非不得審酌事發
    當時情況，觀其行為動機，視其下手情形、用力輕重、砍向部位之手段，佐以其
    所執兇器、致傷結果、與被害人之關係暨行為後之情狀等予以綜合觀察論斷（參
    照最高法院四十七年度臺上字第一三六四號判例、八十四年度臺上字第三一九七
    號、八十五年度臺上字第一六○八號、八十七年度臺上字第三一二一號判決）。
    查被告一方有三人，且持有銳利之菜刀，原告隻身又手無寸鐵，實力懸殊；苟
    被告有殺害原告之犯意，何不針對原告之要害（例如頸部、頭部、軀幹）猛砍？
    何以僅砍中原告左膝蓋一刀造成四公分長之穿刺傷及劃傷左手腕一處，造成一公
    分長之割傷？足見被告等下手教訓之意味濃厚。被告等雖以鐵管擊中原告頭部，
    造成原告頭部裂傷一處，但觀之原告之傷勢，僅頭皮裂傷七公分，並未傷及頭蓋
    骨及腦部，如被告等欲置原告於死地，何以未持續猛擊原告之頭部，造成更多更
    嚴重之創傷？甚至使原告頭顱骨破裂、腦挫傷或顱內出血？反而僅打擊一下，使
    原告頭皮裂傷，即未再攻擊其頭部？另被告等雖以鐵管尖銳之一端刺中原告左腹
    部二處，造成各三公分長之肌肉穿刺傷，然觀之財團法人新光吳光獅紀念醫院九
    十年三月二十二日新醫醫字第二０九號函所附主治醫師之病歷摘要記錄紙所載
    ，上開二處穿刺傷深約二、三公分，並未深及內臟，亦未造成氣胸或臟器受傷，
    足見下手之際，用力非猛。行為人果真有意殺害原告，當持續對準原告腹部脆弱
    處（無骨骼保護）猛刺，如此極易深及內臟，造成臟器受傷或內出血，何以被告
    等並未痛下殺手？再觀之被告、原告及證人尤乃玉等三人自警訊起至檢察官偵查
    時止之供述（見本院調閱之八十八年度偵字第二三三一一號強盜案件偵查卷），
    均無一語提及先前被告與原告間有何仇恨，雙方之爭執與不快，僅止於原告有意
    追求尤乃玉，及事發日凌晨原告與尤乃玉「春梅餐廳」發生糾紛而已，則彼此既
    無深仇大恨，尤乃玉與原告間之爭執又屬偶發事件，被告有何置原告於死地之動
    機與犯意？綜上所述，本件並無確切之事證，足以認定被告等於行為之際，即有
    戕害告訴人生命之故意，被告等三人雖持械圍毆告訴人洩忿，僅意在教訓原告而
    下手實施傷害行為。
五、按因故意或過失，不法侵害他人之權利者，負損害賠償責任。不法侵害他人之身
    體或健康者，對於被害人因此喪失或減少勞動能力，或增加生活上之需要時，應
    負損害賠償責任。不法侵害他人之身體、健康，被害人雖非財產上之損害，亦得
    請求賠償相當之金額。民法第一百八十四條第一項前段、第一百九十三條第一項
    、第一百九十五條第一項前段分別定有明文。被告不法侵害原告之身體，既經認
    定，被告對於原告因而所受之損害，自應負賠償責任。
六、茲所應審酌者，為原告所得請求被告賠償之金額，爰分述如左：
  (一)醫療費部分：原告主張被告以菜刀刺、割原告，並持鐵管打擊原告，致原告受有
    頭部外傷及多處穿刺傷，並有暈眩症之現象，須持續就醫治療，自八十八年七月
    十二日至九十年六月三十日止所支出之醫藥費共計一萬六千零九十四元，並提出
    新光醫院醫療費用收據影本四十紙附卷為證（見附民卷第四頁至第四三頁），依
    原告所受傷害及收據載明治療費別，自屬治療上之必要費用，應予准許。
  (二)勞動能力損失部分：原告主張自八十八年七月十二日起，至其六十五歲退休時，
    共十八年，以每年每月勞動能力減損百分之二十計算，請求被告賠償原告勞動能
    力損失一百四十八萬三千九百零六元云云。本院函請財團法人新光吳火獅紀念醫
    院鑑定原告之勞動能力損失若干結果，原告於八十八年七月十二日因多處穿刺傷
    至該院急診求治，因其腹部穿刺傷有深及腹內之可能，故入院觀察，確定無內臟
    受傷後於九十一年七月十六日出院之後傷口復原正常，勞動能力之損失約少於一
    成。有財團法人新光吳火獅紀念醫院九十一年十月二十一日、九十一年十二月二
    十六日新醫醫字第一○三三號及一二六七號函附於本院卷第六十、六一頁及第七
    一、七二頁可稽。至於原告八十九年八月二日至該院精神科初診求診，診斷為重
    度憂鬱，自訴因一連串外在事件、壓力打擊而有失眠、憂鬱、暈眩、身體多處不
    適，給服藥追蹤診療病況仍時有起伏，其間斷續至該院門診求診，最後一次到診
    時間為九十年八月八日，九十一年十一月六日再至門診，所見為多種身體抱怨、
    憂鬱情緒、無法工作等，精神狀態為輕鬱症，僅能從事輕便工作。惟憂鬱症之致
    病病因包括體質、性格傾向及外在壓力、生活事件等，無法以唯一因素論斷導致
    憂鬱之病因，亦有財團法人新光吳火獅紀念醫院九十一年十二月二十六日新醫醫
    字第一二六七號函附卷為證，是足認原告之勞動能力損失為百分之十。經查，原
    告於三十九年八月十三日出生，事故發生時為四十八歲又十一個月，至其依勞動
    基準法強制退休年滿六十歲前，共有十一年又一個月之工作期間即一百三十三個
    月，依最低基本工資每月一萬五千八百四十元計算，喪失之勞動能力以百分之十
    計算，依霍夫曼計算方式扣除中間利息，其受有十六萬七千三百四十五元之損失
    （105.00000000*15840*10%=167345，元以下四捨五入）。則被上訴人所得一次
    請求之金額於十六萬七千三百四十五元之範圍內，應予准許，逾此部份，應予駁
    回。
  (三)精神慰藉金部分；查原告受有頭皮裂傷七公分長、臉部瘀傷、左腹部二處各三公
    分長肌肉穿刺傷、左膝蓋四公分長穿刺傷、左手腕一公分長割傷之傷害，肉體、
    精神確受極大痛若，本院斟酌實際情況，及原告為國小畢業，被告為國中肄業之
    兩造之身分、地位、經濟能力等，認為原告請求二百萬元，尚嫌過高，應予核減
    為五十萬元，方屬公允，逾此數額之請求，為無理由。
  (四)從而，原告基於侵權行為之損害賠償請求權，請求被告賠償原告六十八萬三千四
    百三十九元（16094+167345+500000=683439），及自九十年九月十二日起，至清
    償日止，依法定利率計算之遲延利息部分，洵屬正當，應予准許。逾此部分所為
    之請求，為無理由，應予駁回。
七、據上論結，本件原告之訴，為一部有理由，一部無理由，依民事訴訟法第七十八
    條、第七十九條但書、第四百六十三條，判決如主文。
中      華      民      國    九十二    年      三      月     十二     日
                        臺灣高等法院民事第九庭
                                        審判長法  官  吳  謙  仁
                                              法  官  魏  大  喨
                                              法  官  游  婷  麟
右正本係照原本作成。
被告部分不得上訴。
原告部分如不服本判決，應於收受送達後二十日內向本院提出上訴書狀，其未表明上
訴理由者，應於提出上訴後二十日內向本院補提理由書狀（均須按他造當事人之人數
附繕本）上訴時應提出委任律師或具有律師資格之人之委任狀；委任有律師資格者，
另應附具律師資格證書及釋明委任人與受任人有民事訴訟法第四百六十六條之一第一
項但書或第二項（詳附註）所定關係之釋明文書影本。
中      華      民      國    九十二    年      三      月     十二     日
                                              書記官  林  初  枝
附註：
民事訴訟法第四百六十六條之一（第一項、第二項）：
對於第二審判決上訴，上訴人應委任律師為訴訟代理人。但上訴人或其他法定代理人
具有律師資格者，不在此限。
上訴人之配偶、三親等內之血親、二親等內之姻親，或上訴人為法人、中央或地方機
關時，其所屬專任人員具有律師資格並經法院認為適當者，亦得為第三審訴訟代理人
。


司法院資訊處製作；財團法人民間司法改革基金會備份。
